【裁判字號】    97,台上,5487
【裁判日期】    971030
【裁判案由】    違反毒品危害防制條例等罪
【裁判全文】
最高法院刑事判決            九十七年度台上字第五四八七號
上  訴  人  台灣高等法院花蓮分院檢察署檢察官
上  訴  人
即  被  告  甲○○
上列上訴人等因被告違反毒品危害防制條例等罪案件，不服台灣
高等法院花蓮分院中華民國九十七年八月二十六日第二審更審判
決（九十七年度上更(一)字第六五號，起訴案號：台灣花蓮地方法
院檢察署九十六年度偵字第一八九一號），提起上訴，本院判決
如下：
    主  文
原判決撤銷，發回台灣高等法院花蓮分院。
    理  由
原判決認定上訴人甲○○有其事實欄所載之犯行，因而撤銷第一
審關於上訴人販賣第一級毒品部分之科刑判決，改判論上訴人以
販賣第一級毒品罪二罪，各處有期徒刑拾伍年貳月、拾伍年陸月
，定應執行之刑有期徒刑拾陸年陸月，並為相關從刑之宣告；固
非無見。
惟查：（一）、科刑判決書所載事實、理由與所宣告之主文，必
須相互一致，始屬適法，否則即與法定程式不符，該判決難謂非
違法。原判決事實欄未明白認定上訴人於民國九十五年七月六日
及同年七月十六日售予林偉男之海洛因包數與數量（無論是否可
得確定），理由欄卻說明「觀諸通訊監察譯文，林偉男均係直接
撥打被告之行動電話，或於談妥交易海洛因『數量』、價格後，
要求被告送海洛因至約定處所」（見原判決第七頁第九至十一行
），「林偉男在原審審理中已經針對通話內容再度一一解釋其意
義，也明確證述了販賣海洛因之時間、地點、『數量』，及雙方
發生爭執之內容」（見原判決第七頁倒數第三至一行），「斟酌
被告販賣毒品之次數、『數量』、尚未有所得，及犯後在證據鑿
鑿之情況下，仍飾詞諉過，毫無悔意之態度」等語（見原判決第
十頁第十四至十六行），均失其依據，顯有理由矛盾之違誤。（
二）、法律上屬於自由裁量之事項，有其外部性界限及內部性界
限，並非概無拘束。依據法律之具體規定，法院應在其範圍選擇
為適當之裁判者，為外部性界限；而法院為裁判時，應考量法律
之目的及法律秩序之理念所在者，為內部性界限。法院為裁判時
，二者均不得有所踰越。而對於由被告上訴或為被告之利益上訴
第二審之案件，除下級審判決有適用刑罰法條不當而撤銷之情形
外，限制第二審法院宣告刑裁量權之行使，即不得諭知較重於第
一審判決之刑，為刑事訴訟法第三百七十條所明定。此為學理上
所謂「不利益變更禁止原則」，係立法權附加於司法審判權之限
制，亦屬法院自由裁量之內部性界限性質，如有踰越，即非適法
。本諸相同法理，在數罪併罰，有二裁判以上，定其應執行之刑
時，固屬於法院自由裁量之事項，然法條明定須於各刑中之最長
期以上，各刑合併之刑期以下，定其刑期，但有期徒刑不得逾三
十年，拘役不得逾一百二十日。就執行刑而言，各刑合併之刑期
（上限，有期徒刑不得逾三十年，拘役不得逾一百二十日）與各
刑中之最長期（下限）無異係執行刑刑期之外部性界限；而法院
為裁量時，應斟酌相關情節，所定執行刑之刑期應低於或不得重
於先前所定執行刑之總和，而受內部性界限及「不利益變更禁止
原則」之拘束，始與上開所揭法律原則無違。本件第一審判決主
文諭知「甲○○連續轉讓第一級毒品，處有期徒刑壹年貳月，減
為有期徒刑柒月。又販賣第一級毒品，處有期徒刑拾伍年貳月。
又販賣第一級毒品，處有期徒刑拾伍年陸月。應執行有期徒刑拾
陸年陸月」，顯係就宣告之「連續轉讓第一級毒品」與「兩次販
賣第一級毒品」等多數有期徒刑，定其應執行之刑為「有期徒刑
拾陸年陸月」。被告聲明第二審上訴，檢察官並未為被告之不利
益上訴，其中轉讓第一級毒品部分撤回上訴，原判決就販賣第一
級毒品二罪部分，雖撤銷第一審判決，惟其犯罪情節，除認定被
告販賣第一級毒品予林偉男「尚未有所得」部分已較第一審為輕
外，其餘有關刑法第五十七條科刑審酌事項均無不同，原判決就
販賣第一級毒品二罪均量處如第一審判決所處之刑，卻諭知「應
執行有期徒刑拾陸年陸月」，從形式上觀察，雖未踰越刑法第五
十一條第五款所定法律之外部性界限，惟二罪所定執行刑之刑期
卻與第一審判決含連續轉讓及兩次販賣第一級毒品所各諭知刑期
後之「應執行有期徒刑拾陸年陸月」同一，扣除轉讓第一級毒品
部分之刑期，反而較重，而不利於被告，難謂與法律秩序之理念
及法律目的之內部性界限及「不利益變更禁止原則」之本旨無違
，即屬可議。（三）、依毒品危害防制條例第十九條第一項前段
規定，宣告沒收者，以屬於被告所有供犯罪所用或因犯罪所得之
物為限。行動電話服務須以晶片卡（即ＳＩＭ卡）為使用介面，
行動電話機具，如無晶片卡之介面，則行動電話即無所謂門號可
言，因此電信公司於出租行動電話門號予消費者使用時，即同時
附帶提供晶片卡給消費者作為門號使用之介面，故電信公司接受
消費者申辦門號並將該門號開通上線時，該晶片卡之所有權是否
移轉於消費者，抑或仍保留於電信公司，端視其簽訂之服務契約
內容如何約定，非可一概謂晶片卡（即ＳＩＭ卡）必移轉於消費
者或仍保留於電信公司。原判決認定「未扣案門號0000000000號
行動電話一支，係被告所有，且目前尚在家中，並未滅失，業據
其供承在卷，另依通訊監察譯文可知該門號行動電話乃供聯絡販
賣海洛因之用，自應依同條例第十九條第一項規定宣告沒收，如
全部或一部不能沒收時，追徵其價額」（見原判決第十頁第十七
起至二十二行）。然就該門號之晶片卡部分，既未認定所沒收「
未扣案門號0000000000號行動電話一支」究竟有無包括該門號之
晶片卡在內，亦未再進一步論斷該晶片卡所有權之歸屬，自屬判
決理由失據。檢察官及甲○○上訴意旨，分別指摘原判決不當，
非無理由，應認原判決仍有撤銷發回更審之原因。
據上論結，應依刑事訴訟法第三百九十七條、第四百零一條，判
決如主文。
中    華    民    國  九十七  年    十    月   三十   日
                      最高法院刑事第九庭
                          審判長法官  洪  文  章
                                法官  王  居  財
                                法官  郭  毓  洲
                                法官  黃  梅  月
                                法官  邱  同  印
      本件正本證明與原本無異
                                      書  記  官
中    華    民    國  九十七  年   十一   月    四    日
                                                      Ｅ


司法院資訊處製作；財團法人民間司法改革基金會備份。
